【裁判字號】    96,海商,33
【裁判日期】    970609
【裁判案由】    給付運費
【裁判全文】
臺灣臺北地方法院民事判決              96年度海商字第33號
原      告  環世國際物流股份有限公司
法定代理人  甲○○
訴訟代理人  丁○○
被      告  聯毅企業股份有限公司
法定代理人  乙○○
訴訟代理人  林見軍律師
複代理人    丙○○
上列當事人間請求給付運費事件，經台灣彰化地方法院移送前來
，本院於民國97年5 月26日言詞辯論終結，判決如下：
    主  文
被告應給付原告新臺幣壹佰萬肆仟伍佰參拾玖元，及自民國九十
五年九月三十日起至清償日止，按年息百分之五計算之利息。
訴訟費用新臺幣壹萬零玖佰玖拾玖元由被告負擔。
本判決於原告以新臺幣參拾肆萬元供擔保後，得假執行。但被告
如以新臺幣壹佰萬肆仟伍佰參拾玖元預供擔保，得免為假執行。
    事實及理由
一原告主張其與被告間締有運送契約，約定運費到付，因受貨人
  未給付運費，爰請求被告就該等運費負擔保之責等語。查兩造
  均為我國公司，且系爭運送契約之出發地為高雄港，目的地為
  美國洛杉磯港，系爭契約顯具有涉外因素。就系爭運送契約之
  成立要件及效力，兩造並未合意選定準據法，依涉外民事法律
  適用法第6條第2項規定，應依兩造之本國法即我國法定之，合
  先說明。
二原告起訴主張：
  (一)被告於民國95年7 月間與伊訂有運送契約，由伊分別於同月
    10日、17日為被告將貨物自台中運送至美國洛杉磯，交予受
    貨人即訴外人美國MP International INC. （下稱MP公司）
    ，雙方約定運費於貨物到達目的港後，由受貨人支付，伊並
    簽發編號RWRＺ000000000000、RWRＺ000000000000號載貨證券
    （下稱系爭載貨證券）交予被告收執。伊於同年7 月22日、
    29日將貨物運抵目的港，惟MP公司拒絕給付運費計新臺幣（
    下同）1,004,539元（下稱系爭運費），伊業於95年9月29日
    催告被告給付系爭運費。
  (二)按系爭載貨證券第14條第4 項約定：貨主（即託運人）對運
    送人應連帶或個別負責全部運費，依此，被告應就全部運費
    之給付負連帶責任。另運送契約中「運費到付」之約定，乃
    託運人與運送人間約定運費由契約當事人以外之第三人（即
    受貨人）為給付之約定，如受貨人不為給付，託運人應負擔
    保之責，爰依民法第268 條規定，請求被告賠償系爭運費。
  (三)聲明為：
    1.被告應給付原告1,004,539元，及自95年9月30日起至清償
      日止，按年息百分之5計算之利息。
    2.願供擔保請准宣告假執行。
三被告則抗辯：
  (一)本件係因訴外人劉宇芳於94年12月間以「劉心華」之名片，
    自稱係MP公司臺灣採購人員，陸續至伊公司瞭解貨物並確認
    樣品，95年6月22日正式向伊訂購美金708,000元之波浪架及
    工業用輪子，雙方約定貨到美國洛杉磯後14日內付款，伊分
    3批出貨，並於同年7月10日、17日將第1、2批貨交予MP公司
    指定之原告運送，貨物運抵美國後，MP公司並未給付貨款，
    另誆稱其美國客戶須俟受領全部貨物後方會付款，伊乃交付
    第3 批貨物。由是可知，伊並未與原告訂立運送契約，自無
    給付系爭運費之義務。
  (二)又民法第268 條係針對第三人負擔契約所設規定，僅於系爭
    運費之給付，係由兩造達成載運貨物之意思合致，並約定運
    費由MP公司給付，方有適用。然依證人劉宇芳所言，原告係
    與MP公司達成運費由該公司給付之合意，兩造間並未成立第
    三人負擔契約，是原告依此規定請求伊賠償運費，即屬無據
    。原告另依系爭載貨證券約款第14條為請求權基礎，亦無理
    由，蓋載貨證券乃一定型化條款，為運送人單方所為意思表
    示，不能認係兩造間之約定。
  (三)又在伊受MP公司夥同劉宇芳聯手詐欺一案中，遭以相同手法
    詐騙之訴外人音聯科技有限公司（下稱音聯公司）負責人曾
    勇茗因覺交易有異，曾一再向原告表示MP公司可能為詐騙集
    團，促其小心，原告將此訊息置而不論，致產生運費無法收
    付之窘境，故對運費無法收取之損害，原告實與有過失。
  (四)聲明為：
    1.原告之訴駁回。
    2.如受不利判決，願供擔保請准宣告假執行。
四兩造不爭執之事實：
  (一)MP公司向被告訂購貨物，約定買賣條件為FOB （即運費由MP
    公司負擔），分3 批運送至美國，原告為該等貨物之承攬運
    送人。
  (二)被告於95年7 月10日、17日將貨物交予原告，由高雄港運送
    至美國洛杉磯，約定受貨人為MP公司，原告並簽發系爭載貨
    證券交予被告收執。
  (三)系爭載貨證券上明載「freight collect 」（運費到付），
    惟貨物運抵目的港後，MP公司並未給付系爭運費予原告。
  (四)原告於95年9 月29日未定期限催告被告給付系爭運費，然被
    告迄未給付。
五兩造爭執要旨：
  (一)兩造間是否針對系爭貨物之運送，締有運送契約？
  (二)MP公司未給付原告運費，對此原告是否有權依民法第268 條
    規定，請求被告負損害賠償責任？若然，原告就前開損害之
    發生，是否與有過失？
  (三)原告是否有權依系爭載貨證券背面約款第14條之約定，請求
    被告給付系爭運費？
六本院之判斷：
  (一)兩造間針對系爭貨物之運送，締有運送契約：
    被告雖否認兩造間就系爭貨物之運送，締有運送契約，即其
    為系爭貨物之託運人一節，然其已坦認：其係為履行與MP公
    司間買賣契約所生之交付貨物義務，方交付系爭貨物予原告
    運送至美國等語。證人即居間促成此筆交易之劉宇芳亦到庭
    證稱：當初是MP公司說要買倉儲置物架，其主動去找被告看
    樣品，後來MP公司直接下訂單予被告，其居中協助兩造處理
    締約事宜；MP公司與被告約定貨物以海運運送到美國洛杉磯
    ，運費於貨到後由MP公司支付，其上網找到原告為承攬運送
    人，並向原告詢價，因MP公司對報價沒有意見，且之前曾和
    原告合作過，故此次貨物即交給原告運送；其在詢價時就表
    明出貨人是被告，因運費是MP公司要付，所以價格是MP公司
    同意，至於貨櫃要在何時上哪一條船，MP公司沒有意見，是
    由兩造自己去協調等語（見本院卷第55頁背面、第58頁），
    此核與證人即原告之承辦人劉駿緯證述之：「本件是MP公司
    的代理人劉宇芳來向我詢價，我有提供報價單，她說如果MP
    公司確認價格，本件的出貨人就是被告，會來向我們洽訂艙
    位，後來確實就是被告出面來訂艙，被告表示他們是出貨人
    ，受貨人是MP公司，運費到付，所以我在提單上依據被告所
    說來記載」等語相合（見本院卷第57頁背面）。再者，觀諸
    卷附之訂艙通知單（見本院卷第17、18頁），可知系爭兩次
    運送之艙位係由被告確認，又系爭載貨證券上明載 shipper
    即託運人為被告，MP公司僅為受貨人，亦有該等載貨證券足
    憑（見本院卷第19、20頁），由上開文件，益證證人劉宇芳
    與劉駿緯所言屬實。由是可知，被告係為出口系爭貨物至美
    國，方交付貨物予MP公司同意之原告承攬運送；且因被告與
    MP公司之買賣條件為FOB （即運費由MP公司負擔），MP公司
    為確認應付之運費數額合理，乃透過劉宇芳向原告詢價，其
    認可原告之報價後同意貨物由原告承攬運送，並由劉宇芳轉
    知被告，由被告出面向原告訂艙並商談其餘運送細節，原告
    主張被告為系爭兩次運送之託運人，信而有徵，被告空言否
    認兩造締有運送契約之事實，則難認屬實，自非可採。
  (二)MP公司未給付原告運費，原告有權依民法第268 條規定，請
    求被告負損害賠償責任：
    1.按契約當事人之一方，約定由第三人對於他方為給付者，
      於第三人不為給付時，應負損害賠償責任，民法第268 條
      定有明文。又按海上運送人基於運送契約承擔貨物運送，
      取得運費請求權。給付運費之義務人，本為運送契約之相
      對人，在件貨運送契約即為託運人。至受貨人並非運送契
      約之當事人，不受契約之拘束，即令載貨證券上載明「
      freight collect 」（運費到付，即運費於貨物運抵目的
      港後由受貨人支付），受貨人如不支付運費時，運送人僅
      能依民法第647條第1項規定行使留置權，或依民法第 268
      條規定向託運人請求損害賠償（最高法院66年度台上字第
      1386號判決參照）。
    2.原告於兩造締結系爭運送契約後，簽發系爭載貨證券交予
      被告收執，有該等載貨證券在卷可稽，而該等載貨證券上
      明載「freight collect」 等語，足證兩造間確實有「運
      費到付」（即運費於貨物運抵目的地時由受貨人MP公司支
      付）之約定，被告空言辯稱：其並未與原告達成運費由MP
      公司於貨到時給付之合意云云，與前開載貨證券之記載及
      證人劉駿緯之證詞不符，洵不足取。本件受貨人MP公司既
      未於貨物運抵目的港後給付運費予原告，為兩造所是認，
      揆諸前開說明，原告自得依民法第268 條規定，請求被告
      賠償該等運費。
  (三)原告就前開損害之發生並無過失：
    被告另辯稱：原告對未能向MP公司收取系爭運費，致受有損
    害，具有過失云云，乃以MP公司與劉宇芳共同對其施用詐術
    ，致其誤信MP公司有履約誠意而交付貨物，訴外人曾勇茗對
    此曾提醒原告注意，原告卻忽略該等訊息等語，為其論據（
    見本院卷第68-69頁）。然查：
    1.被告與音聯公司遭MP公司與劉宇芳聯手詐騙等情，前經媒
      體披露，劉宇芳並因涉犯常業詐欺取財罪，一審遭台灣士
      林地方法院判處有期徒刑6年6月在案，有相關報導及刑事
      判決書在卷可佐（見本院卷第79-82頁；彰化地院卷第21-
      52頁）。細觀前開刑事判決書，劉宇芳係以美國公司之名
      義，向被害廠商佯為購買貨物，待貨物運抵美國後卻不付
      貨款，致各被害廠商受損，至其所佯稱之買賣交易條件為
      何，該刑事判決書中並未記載。然以本件而言，縱使MP公
      司與劉宇芳係為詐取貨物，方與被告締結買賣契約，然其
      係與被告約定於貨物運抵美國後，運費由MP公司向原告支
      付，則MP公司為取得系爭貨物以遂其目的，須向原告支付
      運費，否則該等貨物即有遭原告留置取償之風險，由是觀
      之，於MP公司與劉宇芳之詐騙計畫中，應不包含拒不給付
      系爭運費一節，故MP公司是否支付系爭運費予原告，與被
      告及其他受害廠商是否受詐欺，難認有必然之關連存在。
    2.況劉宇芳已證稱：劉駿緯本同意MP公司於領貨後30天再付
      運費，但貨櫃裝船後方表示不同意此等付款條件，MP公司
      於系爭貨物運抵目的港後，認運費給付期限未屆至，故未
      給付運費等語（見本院卷第56頁），核與其提出之電子郵
      件內容相符（見本院卷第59頁），應可信實，益證MP公司
      之所以拒付系爭運費，致原告受有未收到運費之損害，係
      因雙方對付款條件發生歧見所致，與被告及其他受害廠商
      是否受MP公司或劉宇芳詐欺無涉。準此，縱使原告對曾勇
      茗之提醒未加留心，與本件損害之發生亦難認有因果關係
      ，執此自不足以認定原告對本件損害之發生具有過失，是
      被告以前詞置辯，為本院所不採。
  (四)按給付無確定期限者，債務人於債權人得請求給付時，經其
    催告而未為給付，自受催告時起，負遲延責任；遲延之債務
    ，以支付金錢為標的者，債權人得請求依法定利率計算之遲
    延利息，民法第229條第2項、第233條第1項分別定有明文。
    本件原告對被告之損害賠償請求權無給付之確定期限，依前
    揭規定，原告除得請求被告給付1,004,539 元外，尚有權請
    求被告加給自受催告時起算之法定遲延利息。準此，原告依
    民法第268條規定，請求被告給付1,004,539 元，及自95年9
    月30日起至清償日止，按年息百分之5 計算之利息，為有理
    由，應予准許。至原告另以系爭載貨證券背面約款第14條之
    約定為據，請求被告給付前開費用，查此請求權與前開請求
    相互競合，本院已依民法第268 條規定為原告勝訴之判決，
    此部分之請求即無庸另予審究，附此敘明。
  (五)兩造各陳明願供擔保，請准宣告假執行及免為假執行，經核
    於法均無不合，爰各酌定相當擔保金額，併予准許之。
七訴訟費用負擔之依據：民事訴訟法第78條。
中    華    民    國    97    年    6     月    9     日
                  民事第六庭    法  官  陳婷玉
以上正本係照原本作成
如對本判決上訴，須於判決送達後20日內向本院提出上訴狀
中    華    民    國    97    年    6     月    9     日
                                書記官  詹雪娥


司法院資訊處製作；財團法人民間司法改革基金會備份。
